【裁判字號】    99,台上,4997
【裁判日期】    990812
【裁判案由】    傷害致人於死
【裁判全文】
最高法院刑事判決            九十九年度台上字第四九九七號
上  訴  人  台灣高等法院高雄分院檢察署檢察官
被      告  甲○○
選任辯護人  蔡將葳律師
上列上訴人因被告傷害致人於死案件，不服台灣高等法院高雄分
院中華民國九十八年三月三十一日第二審更審判決（九十八年度
上更(一)字第二七號，起訴案號：台灣屏東地方法院檢察署九十四
年度偵字第一二二八、二五三０號），提起上訴，本院判決如下
：
    主  文
原判決關於甲○○部分撤銷，發回台灣高等法院高雄分院。
    理  由
本件原判決以公訴意旨略以：張○淵因聽聞被害人王○○與被告
甲○○之配偶有染，遂將此事告知被告與張○龍，彼等三人即基
於傷害之犯意聯絡，於民國九十四年三月五日八時許，由張○龍
駕車搭載張○淵前往被害人住處，於將被害人約出後再至被告住
處接被告，張○龍即將車駛至屏東縣東港鎮嘉蓮里大鵬灣某產業
道路上，張○淵下車時並將車內之木棍一支攜下，即與被告質問
被害人是否曾與被告之配偶為性行為，被害人予以否認，被告即
請張○龍將其配偶找來對質，被害人於張○龍離去後，向被告及
張○淵坦承曾與被告配偶為性行為，張○淵聽聞後與被害人發生
口角，張○淵先持木棍朝被害人腿部揮擊數下，於該木棍斷裂後
復以手毆打被害人之頭、臉，張○龍嗣返回現場見張○淵與被害
人扭打，張○龍即與張○淵共同毆打被害人，張○龍除以手毆擊
被害人之頭、臉外，並以腳踢擊被害人之身體數下，被告雖未出
手毆打被害人，然其客觀上可預見張○淵與張○龍所為，可能因
出手過重而導致被害人死亡，惟其仍承與張○淵、張○龍共同傷
害被害人之犯意聯絡，在一旁予以助勢，嗣於被害人遭毆打至倒
地呻吟後，被告始出言制止。被告與張○淵、張○龍見被害人傷
重，即由張○龍以電話通知莊○○前往現場將被害人送醫，被告
等三人則於莊○○抵現場前即先行離去，張○淵並於途中將斷裂
之木棍丟棄在東港鎮嘉南橋下。被害人嗣經送醫急救後仍因傷重
不治死亡等情。因認被告涉犯刑法第二百七十七條第二項之傷害
致人於死罪嫌。惟經審理結果不能證明被告犯罪，因而撤銷第一
審關於論處被告共同傷害人之身體因而致人於死罪刑部分之判決
，改判諭知被告無罪，固非無見。
惟查：(一)、審理事實之法院，對於案內之證據，應綜合為整體之
觀察，並賦予客觀之評價，其就不相容事證所為之取捨，必須分
別予以說明，不能僅論列其中一面，而置他面於不顧，否則，即
有判決理由不備之可議。原判決為被告無罪之諭知，係以張○淵
於第一審法院羈押訊問時雖供稱：「……我們去載甲○○的時候
，他就知道我們要去毆打王○○……」等語，然張○淵上開供述
並無任何佐證，且其於同日亦供稱：「（何時計畫說要去毆打王
○○？）我們沒有講好，是我昨天下午剛工作回來，我的朋友說
他有親眼看到我舅媽和王○○的事情，我就去知道這件事情的人
那邊求證，我就去找我堂弟張○龍去找王○○」、「（你們有無
告訴甲○○你們要去毆打王○○的事情？）沒有，我們只是單純
要去那邊問這件事情」、「（甲○○何時知道你們要去毆打王○
○？）因為我們都住在隔壁，我們去載甲○○的時候，他就知道
我們要去毆打王○○」、「（甲○○到底何時知道你們要毆打王
○○？）他看我們的樣子就知道有事情，我跟他說有事情，那時
候王○○也在車上。」、「（你們在車上向甲○○講什麼事情？
）我們在車上沒有講什麼，我們是到現場的時候才問王○○他和
我舅媽的事情」、「（為何打起來？）因為剛開始王○○不承認
，……我舅舅對王○○很好，我舅舅就叫王○○有就承認，然後
我舅舅要張○龍去找我舅媽，因為王○○當時也有喝酒，就說不
然你們要怎樣，後來我們就吵起來」等情，而依張○淵上開供述
各情，足以證明其所謂「我們去載甲○○的時候，他就知道我們
要去毆打王○○」之供述，純粹是其個人片面認為「因為我們都
住在隔壁」、「他看我們的樣子就知道有事情」之主觀意見或推
測之詞，既乏其他佐證，即不得執為認定被告犯罪之證據（原判
決理由欄乙、四、(二)），為其主要論據之一。然稽諸張○淵第一
審羈押訊問筆錄之記載，張○淵除為原判決所援引之上開供述外
，其是否另供述：「（有無和甲○○和張○龍去毆打王○○？）
只有我和張○龍去毆打王○○，『甲○○在旁邊叫我們修理一下
就好了』，甲○○在現場沒有打，他只是問王○○是否有這個事
實，是否有強姦我舅媽，王○○說指（只）有一次」（九十四年
度聲羈字第五二號卷第五頁），「（甲○○何時制止你們？）我
和張○龍在球棒打斷之後，王○○倒在地上，我們又用手去毆打
王○○的臉，『我舅舅甲○○才制止我們』，後來我們有找人送
王○○去醫院」（同上卷第六頁）等情？而苟張○淵上開供述各
情係屬事實，則被告與張○淵、張○龍就傷害被害人之犯行，彼
此間能否謂無犯意聯絡及行為分擔，即尚非全無疑義，仍待調查
釐清論述說明。而上情與本件事實如何及如何為法律之適用攸關
，自應詳予調查研求論述說明。乃原審就上情未詳予調查釐清，
復未說明張○淵上開不利於被告之供述各情，何以不能為不利於
被告認定之理由，逕援引張○淵相關供述之片段，即為有利於被
告之論斷，致檢察官上訴意旨得據以指摘，其查證未盡且理由欠
備，遽行判決，難昭折服。(二)、依法應於審判期日調查之證據雖
已調查，而其內容未明瞭者，即與未經調查無異，如遽行判決，
仍屬應於審判期日調查之證據而未予調查，尚不得遽對被告為有
利或不利之認定。又共同實行犯罪行為，在合同意思範圍內，相
互利用他人之行為，以達其犯罪之目的，原不必每一階段均參與
，祇須分擔犯罪行為之一部，即應對於全部所發生之結果共同負
責。而共同正犯之意思聯絡，不限於事前有所協議，於行為當時
，基於相互之認識，以共同犯罪之意思參與者，亦無礙於共同正
犯之成立。且共同正犯中之一人所引起之加重結果，其他正犯於
客觀上能預見時即應就該加重結果共同負責，不以正犯間主觀上
對於加重結果之發生有犯意聯絡為必要。第一審判決認定被告有
共同傷害人之身體因而致人於死之犯行，係以本案乃肇因於張○
淵於案發前二、三日，自鄭○○處得知被告之配偶疑似與被害人
有染，遂將此事告知被告而未獲置信。張○淵為進一步釐清上情
，乃於案發當日偕同張○龍向鄭○○詢問，鄭○○仍稱確有其事
。張○淵、張○龍因而至被害人住處，要求被害人外出說明此事
，並再轉往被告住處搭載其同往案發現場釐清上情等情，業據被
告及張○淵、張○龍供承明確，核與鄭○○所證述之情節相符。
參酌張○淵供稱：彼等去搭載被告時他就知道要去毆打被害人等
語，張○龍供稱：彼等找被害人出來是詢問他兼要教訓他，彼等
三人打算如傳言被害人與被告配偶之事屬實，就要教訓被害人等
情，及張○淵另證稱：伊當天找被告出來時，已告知被告彼等欲
向被害人求證其與被告配偶間之事，且到達案發現場後，是被告
先開口質問被害人等情以觀，堪認被告知悉其與張○淵、張○龍
偕同被害人外出之目的。另依張○淵於抵達案發現場後，即將車
上之球棒拿下車等情以觀，益徵被告與張○淵、張○龍於前往案
發現場前，彼等主觀上均已萌生與被害人談判破裂時，不惜訴諸
暴力傷害被害人之犯意聯絡。況依被告供承：伊對被害人就像親
兄弟般，詎竟發生這種事，伊覺得很傷心，且因為被害人當場承
認，始會發生本案，換成是旁人聽到也會生氣等情以觀，堪認被
告於案發時非常生氣，其就張○淵、張○龍共同毆打被害人之舉
止，並未感到有何不宜、失當之處；本案係張○淵替被告打抱不
平而起，而被告係張○淵之長輩，更係發生本案之直接利害關係
人，張○淵與張○龍若非與被告間有意思之合致，彼等豈有片面
動手痛毆被害人之理；苟被告主觀上並無共同傷害被害人之意，
其可嚴厲喝止或阻止事態之擴大，豈有在場旁觀被害人遭痛毆至
不支倒地為止，堪認被告與張○淵、張○龍間，就傷害被害人之
犯行，彼此間互有犯意聯絡及行為分擔（第一審判決貳、一、(五)
、１至３）等情，為其主要論據之一。而第一審判決上開論述說
明各情是否屬實，其與被告是否有檢察官所指之犯行攸關，自應
詳予調查釐清論述說明。乃原審就上情未予調查研求，復就第一
審上開論述說明，未詳細說明何以不能為不利於被告認定之理由
，逕擷取張○淵、張○龍相關片段供述各情，即為有利於被告之
論斷，致檢察官上訴意旨得據以指摘，其查證未盡且理由欠備，
遽行判決，尚有未合。檢察官上訴意旨指摘原判決關於被告部分
不當，尚非全無理由，應認就被告部分有撤銷發回更審之原因。
據上論結，應依刑事訴訟法第三百九十七條、第四百零一條，判
決如主文。
中    華    民    國  九十九  年    八    月   十二   日
                      最高法院刑事第一庭
                          審判長法官  董  明  霈
                                法官  林  茂  雄
                                法官  張  祺  祥
                                法官  黃  正  興
                                法官  陳  東  誥
本件正本證明與原本無異
                                      書  記  官
中    華    民    國  九十九  年    八    月   十九   日
                                                      Q

司法院資訊處製作；財團法人民間司法改革基金會備份。
